臺灣高等法院刑事裁定　　　　　　　　　 94年度抗字第184號
抗　告　人　甲○○
上列抗告人因聲請法官迴避案件，不服臺灣臺北地方法院中華民
國94年3月11日裁定（94年度聲字第129號），提起抗告，本院裁
定如下：
    主  文
抗告駁回。
    理  由
一、原審裁定意旨略以：
  (一)當事人聲請推事迴避，以有刑事訴訟法第18條第1款、第2款
    所列情形之一者為限；再當事人依刑事訴訟法第18條第2 款
    規定聲請法官迴避，以有具體事實足認其執行職務有偏頗之
    情形為限，若僅對於法官之指揮訴訟，或其訊問方法有所不
    滿，不能指為有偏頗之虞（ 最高法院18年抗字第149號判例
    意旨參照）；而所謂足認法官執行職務有偏頗之虞，係指以
    一般通常之人所具有之合理觀點，對於該承辦法官能否為公
    平之裁判，均足產生懷疑，且此種懷疑之發生，存有其完全
    客觀之原因，而非僅出於當事人自己主觀之判斷者，始足當
    之，或須法官於訴訟之結果有利害關係或與當事人有親交嫌
    怨等客觀事實，足以使人疑其將為不公平之審判者而言（最
    高法院70年台抗字第174號判例意旨參照 ）；又當事人聲請
    法官迴避，若僅以空言攻訐，私意推測或對法官之指揮訴訟
    或訊問方法不滿，均不能指為有偏頗之虞，自不得據為聲請
    之理由（最高法院86年台抗字第199號裁判意旨參照） 。至
    於訴訟上之指揮，乃專屬於法院之職權，當事人之主張、聲
    請，在無礙於事實之確認以及法的解釋適用之範圍下，法院
    固得斟酌其請求以為訴訟之進行，但仍不得以此對當事人之
    有利與否，作為其將有不公平裁判之依據，更不得以此訴訟
    之進行與否，謂有偏頗之虞，而聲請法官迴避（最高法院79
    年台抗字第318號判例意旨參照）。
  (二)本件聲請人甲○○聲請意旨，無非係以原審93年度自更(一)字
    第19號案件，承審審判長法官陳興邦於94年1月17日 之審理
    程序中，於訊問聲請人即自訴人人別時，語氣暗指自訴人從
    事自由業無所事事；於訊問自訴人關於傳訊證人到庭之理由
    時，斥責自訴人不可任意指摘被告偽造證物，否則有誣告罪
    責，及不可無限擴張自訴範圍；於訊問證人時，斥責證人身
    為牧師不可說謊等語，有意刺激證人使作違心之論，並拒絕
    自訴人聲請送筆跡鑑定；於自訴人質疑被告所舉證物有作偽
    之嫌時，主動代被告解釋；於庭訊時與被告辯護人曖昧談話
    ，依稀可聽見「下一庭就會進行言詞辯論」等情，為主要論
    據。
  (三)惟查：1.聲請人自訴被告林淑麗、林良美侵占等案件，前經
    原審法院92年度自字第603號判決自訴不受理後 ，經本院撤
    銷發回原審法院，分為93年度自更(一)字第19號案件，由審判
    長陳興邦法官組織合議庭審理，經核並無刑事訴訟法第18條
    第1款規定，應自行迴避而不自行迴避之法定事由 ，且無積
    極證據顯示承審法官於訴訟結果有利害關係，或與當事人有
    親交嫌怨等之客觀事實；2.又聲請人雖以前情指摘承審審判
    長陳興邦法官執行職務有偏頗之虞，然查本件聲請人所指之
    承審法官訊問聲請人人別、傳訊證人理由時之語氣，以及訊
    問證人、調查證據、主持訴訟時之態度等情，均屬對於上述
    案件審理時，承審法官所為指揮訴訟之不滿，揆諸前揭判例
    及裁判意旨說明，訴訟上之指揮乃專屬於法院之職權，當事
    人之主張或聲請，在無礙於事實確認及法的解釋適用之範圍
    下，法院固得斟酌其請求以為訴訟之進行，但不得以此對當
    事人之有利與否，作為承審法官將有不公平裁判之依據；況
    查經本院就聲請人所指各節勘驗上述案件審理期日之庭訊錄
    音帶，及調閱審判筆錄核查結果，前開各節或為承審法官於
    訴訟程序進行中，對當事人或證人曉諭法律規定及效果，或
    僅屬聲請人主觀上對於承審法官用語之解讀判斷，尚難認已
    達以一般通常之人所具有之合理觀點，對於承辦法官能否為
    公平之裁判，均足產生懷疑之程度。
  (四)綜上，本件聲請人聲請法官迴避原因，或屬對於承審法官訴
    訟指揮之不滿，或僅屬聲請人之主觀臆測，核與刑事訴訟法
    規定之法官迴避事由不符。本件聲請為無理由，應予駁回。
二、抗告意旨略以：
  (一)法官陳德民曾參與原審法院92年度自字第603號判決 ，其又
    參與本件聲請法官迴避案件之裁定，有違刑事訴訟法第17條
    第8款「推事曾參與前審之裁定者」應自行迴避之規定。
  (二)陳法官（指陳興邦）針對抗告人應訊答覆目前從事顧問性質
    自由業後，即以「很閒嗎！」相譏，陳法官有何必要出此嘲
    諷之詞？
  (三)陳法官在證人吳中毅否認被告提出證物上之簽名是其本人所
    為後，竟然厲聲斥責證人「身為牧師，不可以說謊」；又說
    「依我看是很像（指簽名筆跡）！」。抗告人據此要求證人
    當庭簽名，並提出簽名筆跡之鑑定之請求，且證人吳中毅欣
    然同意情況下，陳法官竟橫加指責與拒絕，若心無偏見，豈
    會如此蠻橫？
  (四)抗告人於開庭之時舉證「台北市政府網站商業登記資料」，
    說明被告用以證明87年支付之收據，與該收據開立商號同名
    稱者僅有89年11月始有核准登記者一件，兩者時間差距近兩
    年，且地址不同，據以指摘被告所舉證物有做偽之實。陳被
    告對此竟主動代被告解釋，稱該商號可能是先開業再登記云
    云。陳法官自動權充「被告代理人」為被告置詞辯護開脫而
    言，其不符合法官指揮訴訟職權而有失偏頗，至為明顯云云
    。
三、本院經查：
  (一)按法官曾參與前審裁判之應自行迴避原因，係指同一法官，
    就同一案件，曾參與下級審之裁定或判決而言（90年度台上
    字第7832號判例）。查原審法院法官陳德民雖參與原審法院
    92年度自字第603號案件之裁判，惟該件係屬侵占等之案件
    ，而本件係屬聲請法官迴避之案件，可見此兩件案件，並非
    同一案件，是原審法院法官陳德民參與本件聲請法官迴避案
    件之裁定，並未違背刑事訴訟法第17條第8款之規定。
  (二)承審法官為人別訊問時，倘當事人答稱目前從事顧問性質之
    自由業，若法官隨即對該當事人說出：「很閒嗎！」之語，
    此舉固易令當事人產生被嘲諷不快之感，惟此係屬承審法官
    指揮訴訟時用字遣詞是否妥適之問題，但難憑此率認承審法
    官有偏頗之虞。
  (三)承審法官訊問證人時，若依據卷證資料，對照證人之證詞，
    因而懷疑證人其證詞之真實性，進而提醒證人應為真實之陳
    性，不可說謊，此應屬承審法官於訴訟程序進行中，對證人
    應為真實陳述之曉諭，至於承審法官若對證人稱「身為牧師
    ，不可以說謊」之詞，此舉易令證人產生承審法官似乎懷疑
    其在說謊之感，惟此仍屬承審法官指揮訴訟時用字遣詞是否
    妥適之問題，亦難憑此率認承審法官有偏頗之虞。至於有無
    必要命證人當庭簽名，並命證人提出簽名之筆跡以送鑑定，
    此屬承審法官調查證據之權限，尚難因承審法官拒絕抗告人
    此部分之請求，即遽認承審法官有偏頗之虞。
  (四)抗告人於開庭時舉證「台北市政府網站商業登記資料」，以
    說明被告用以證明87年支付之收據，與該收據開立商號同名
    稱者僅有89年11月始有核准登記者一件，且兩者時間差距近
    兩年，且地址不同，據以指摘被告所舉證物有做偽之實，此
    時承審法官若說出該商號可能是先開業再登記之語，此係屬
    承審法官對抗告人所提上揭證據其證明力之判斷。而承審法
    官於訴訟程序進行中，當庭對當事人所提出之證據表露其證
    明力為何，此舉是否妥適容有不同意見，但亦難憑此推認承
    審法官有偏頗之虞。
  (五)綜上：本件抗告，並無理由，應予駁回。
據上論結，應依刑事訴訟法第412條，裁定如主文。
中　　華　　民　　國　　94　　年　　4 　　月　　11　　日
　　　　　　　　　刑事第二十二庭審判長法　官  黃瑞華
　　　　　　　　　　　　　　　　　　  法　官  蔡明宏
　　　　　　　　　　　　　　　　　　  法　官  陳憲裕
以上正本證明與原本無異。
不得再抗告。
                                      書記官  劉育妃
中　　華　　民　　國　　94　　年　　4　　月　　12　　日
